【裁判字號】    97,台上,4306
【裁判日期】    970904
【裁判案由】    偽造有價證券
【裁判全文】
最高法院刑事判決            九十七年度台上字第四三０六號
上  訴  人  甲○○
            乙○○
共      同
選任辯護人  張曼隆律師
上列上訴人等因偽造有價證券案件，不服台灣高等法院中華民國
九十四年十月二十六日第二審判決（九十四年度上訴字第二七０
二號，起訴案號：台灣台北地方法院檢察署九十一年度偵字第四
九六０號），提起上訴，本院判決如下：
    主  文
原判決撤銷，發回台灣高等法院。
    理  由
本件原判決撤銷第一審諭知上訴人甲○○、乙○○無罪之判決，
改判依牽連犯關係，從一重論處上訴人等共同意圖供行使之用，
而偽造有價證券罪刑，固非無見。
惟查(一)原判決認定證人盧玲玲指稱未授權簽發系爭本票，可以採
信。並以乙○○雖提出授權書一紙為證，然該授權書授權事項欄
係記載：「辦理抵押權設定給債權人甲○○及一切相關手續」等
語，並未明載授權簽發系爭本票。且設定抵押並無需提出債權憑
證，亦無授權簽發本票之必要。自不能認係屬辦理抵押權設定之
相關手續等情。然第一審函詢關於地政士受委託辦理私人設定抵
押權登記時，應要求雙方提供之文件及承辦手續等事項。中華民
國地政士公會全國聯合會復稱：所要求提供之廣泛文件種類約略
為(1)登記申請書。(2)登記原因證明文件。(3)權利書狀。(4)申請人
身分證明。(5)義務人簽署或印鑑證明。(6)第三人同意書。(7)債權
憑證。(8)其他視個案差異性而必備之文件。至承辦手續則為持上
揭文件並根據當事人之授權，逕送地政機關申請辦理。惟如遇有
文件不符，或手續尚需補正時，即於當事人之授權範圍內主動補
正，或要求當事人配合補齊相關文件。待申辦完成後，則將抵押
權登記後文件及（或有）其他可主張抵押權之相關債權憑證交付
債權人收執。有該會民國九十三年七月十五日全地公(四)字第九三
一一九號函附卷可憑（見第一審卷第八十、八十一頁）。該函既
以可主張抵押權之相關憑證交付債權人收執，為受託承辦申請抵
押權設定登記手續之一。則能否謂簽發本票，非該授權書所載辦
理抵押權設定給甲○○之相關手續，非無研求餘地。究竟該授權
書所稱相關手續之意涵如何？原審仍有調查審認之必要。(二)原判
決理由以刑事訴訟法第一百五十九條之五第一項規定，被告以外
之人於審判外之陳述，雖不符前四條之規定，而經當事人於審判
程序同意作為證據，法院審酌該言詞陳述或書面陳述作成時之情
況，認為適當者，亦得為證據。第二項規定，當事人、代理人或
辯護人於法院調查證據時，知有第一百五十九條第一項不得為證
據之情形，而未於言詞辯論終結前聲明異議者，視為有前項之同
意。上訴人等之原審辯護人於原審稱證人盧玲玲之警詢證述是審
判外陳述，主張無證據能力。而對證人盧玲玲及告訴人丙○○、
盧義子於偵查中之陳述，則未聲明異議，自得作為證據。並採用
盧玲玲、盧義子於偵查中之證述，作為判斷之依據。然該條所稱
得為證據之情形，尚須該陳述經法院審酌作成時之情況，認為適
當時，始有其適用。此所謂「審酌該陳述作成時之情況，認為適
當」者，係指依各該審判外供述證據製作當時之過程、內容、功
能等情況，是否具備合法可信之適當性保障，加以綜合判斷而言
；倘法院審酌結果，認為該違背法定程序屬證據相對排除法則，
但其情節重大，或其可信度明顯過低之情事者，即應認其欠缺適
當性，仍不具證據能力，而不得作為證據。至同法第一百五十八
條之三規定：「證人、鑑定人依法應具結而未具結者，其證言或
鑑定意見，不得作為證據」。其立法理由乃在擔保該證言或鑑定
意見，係據實陳述或公正誠實之可信性，故未依法具結者，依證
據絕對排除法則，當然無證據能力，而不得作為證據。自不得因
當事人於審判程序之同意、或未於言詞辯論終結前聲明異議，逕
認該未經具結之證言或鑑定意見，亦得作為證據。原判決理由僅
說明盧玲玲、盧義子於偵查中之陳述，上訴人等之原審辯護人於
原審未聲明異議，並未說明審酌該項陳述作成時之情況，認為適
當，即謂得作為證據，已有未合。且告訴人盧義子於九十一年十
一月二十二日偵查期日，係以證人身分傳訊，並未依法具結，有
該日訊問筆錄可稽（見偵查卷(一)第七十九、八十四、八十九至九
十二頁），原判決採用其於該日偵查中向檢察官所為之陳述，作
為證據，尤有未當。上訴意旨據此指摘原判決不當，為有理由，
應認有撤銷發回之原因。
據上論結，應依刑事訴訟法第三百九十七條、第四百零一條，判
決如主文。
中    華    民    國  九十七  年    九    月    四    日
                      最高法院刑事第十二庭
                          審判長法官  石  木  欽
                                法官  陳  世  淙
                                法官  洪  佳  濱
                                法官  呂  丹  玉
                                法官  段  景  榕
      本件正本證明與原本無異
                                      書  記  官
中    華    民    國  九十七  年    九    月   十一   日
                                                      K


司法院資訊處製作；財團法人民間司法改革基金會備份。
